臺灣臺中地方法院民事判決　94年度簡上字第138號
　上　訴　人　庚○○○
　　　　　　　己○○
　共　　　同
　訴訟代理人　黃永泉　　律師
　共　　　同
　複　代理人　賴淑惠　　律師
　被　上訴人　丁○○
　訴訟代理人　丙○○
上當事人間請求塗銷所有權登記等事件，上訴人對於民國九十四
年三月九日本院沙鹿簡易庭九十三年度沙簡字第二四六號第一審
判決提起上訴，本院於民國九十四年十月十四日言詞辯論終結，
判決如左：
    主      文
原判決廢棄。
被上訴人在第一審簡易之訴駁回。
第一審及第二審訴訟費用，由被上訴人負擔。
    事實及理由
甲、上訴人方面：
  (一)聲明：原判決廢棄，駁回被上訴人第一審之訴。
  (二)陳述：除與原判決記載相同者，茲引用之外，補稱：
    1.就系爭本票部分：證人辛○○於原審證稱，系爭票據都是
      由伊拿給被上訴人之訴訟代理人丙○○，伊先生作水電需
      要用錢才向丙○○借錢，她說要開票擔保，伊才去請上訴
      人庚○○○開本票給伊去借錢，伊都是向丙○○借錢，當
      時票據日期都沒有寫，只有一張是丙○○說要填，伊才填
      的等語，上訴人庚○○○所簽發之本票共計四張，均未記
      載發票日應可認定，而票號三五六三七八之本票（下稱系
      爭本票）之發票日係丙○○說要填，辛○○才當面補填發
      票日，並未經過上訴人庚○○○之授權或同意，可由系爭
      本票之發票日「９」之寫法與到期日所記載之「９」筆法
      顯然不同證明，丙○○即非善意受讓系爭本票，自不得援
      引票據法第十一條第二項規定，而主張依票據文義行使票
      據權利，丙○○借用被上訴人名義聲請本院為本票准予強
      制執行之裁定，被上訴人係以無對價取得系爭本票，依票
      據法第十四條第二項規定，不得享有優於前手即丙○○之
      權利，故上訴人庚○○○自不負票據責任；若錢是被上訴
      人借給辛○○，丙○○是被上訴人之使者，亦即被上訴人
      委託丙○○處理借貸事宜，丙○○既明知發票日非上訴人
      所填寫，而係辛○○未徵詢上訴人之同意或授權所填寫而
      收受本票，自屬惡意取得票據，不得享有票據上之權利。
      系爭本票上並未記明該本票係為保證之用，故不能指為保
      證。
    2.就系爭不動產所為買賣之債權行為及所有權移轉之物權行
      為部分：上訴人庚○○○於民國（下同）九十三年二月六
      日委請訴外人甲○○將其所有坐落台中縣后里鄉○○段二
      ○六之一○七地號、二○六之一一四地號土地及其上建物
      即門牌號碼台中縣后里鄉○○路二六九巷十八號（下稱系
      爭不動產）辦理移轉登記時，確實尚未收受被上訴人持系
      爭本票聲請本院以九十三年度票字第一九五五號准予強制
      執行之裁定，用以證明上訴人並非收受上開本票裁定後始
      決定將系爭不動產過戶於上訴人己○○，且上訴人均無脫
      產之動機，上訴人己○○之父謝榮富於九十三年二月十八
      日，亦將其所有坐落台中縣后里鄉○○段第二○六之一一
      五地號土地及其上建物第七六八建號以買賣為登記原因登
      記給上訴人己○○之兄戊○○，兩件買賣之發生日期均為
      九十三年二月六日，乃因上訴人己○○之父母年老雖各有
      上開不動產，但亦有設定負擔，為減輕其等負擔乃決定將
      之出售於上訴人己○○兄弟，用以還清債務，而由兒子去
      負擔房屋貸款及其他的信用貸款等債務，系爭不動產買賣
      價金確為新台幣（下同）二百七十萬元，上訴人己○○取
      得系爭不動產後，於九十三年二月二十四日向台中商業銀
      行股份有限公司辦理抵押貸款二百七十萬元，同日償還上
      訴人庚○○○在同一銀行之抵押借款二百一十二萬零三百
      九十五元，另外償還上訴人己○○之弟謝明俊積欠訴外人
      乙○○七十萬元之債務，由上訴人庚○○○開立六十萬元
      之本票做為擔保，而由上訴人己○○提領五十七萬九千六
      百元另行湊足六十萬元委由其大哥戊○○拿去交付給乙○○做為清償上訴人庚○○○前開六十萬元本票部分，而上
      訴人己○○嗣後多付二萬餘元，此係當時不知上訴人庚○○○積欠台中商業銀行之確實金額所致，因出賣人為上訴
      人己○○之母，而未向其求償此部分之餘額亦屬倫理之常
      ，原審判決認定上訴人二人供述前後不一，兩種說法差距
      達六十餘萬元云云，顯與事實不符。至於臺中縣豐原地政
      事務所九十三年二月十六日收件豐登字第三○八五○號登
      記申請書上記載附表所示土地買賣價款為三十萬八千三百
      一十七元，建物買賣價款為三十九萬六千六百元合計為七
      十萬七千九百一十九元部分，係向地政機關辦理所有權移
      轉登記時「公契」之記載，其計算方法以該房地之公告現
      值計算，並非實際上之買賣價金，仍不能以此認定上訴人
      等為虛偽買賣。系爭不動產經臺中商業銀行股份有限公司
      鑑價後，設定最高限額為三百二十四萬元之抵押權，上訴
      人己○○向其母買受之價格係依市場價打八四折計算即二
      百七十萬元，亦屬合理，自不得以此推定買賣並不真實。
      本件實際上是以買賣為移轉原因，但為了要符合遺產欲贈
      與稅法之規定，及二等親之財產交易行為，均有申報贈與
      稅，原審判決顯未注意遺產及贈與稅法第五條之規定，為
      不正確之推論。
    3.就被上訴人主張撤銷權部分：本件之買賣依前開說明確係
      有償行為，且上訴人庚○○○委請代書辦理過戶登記時不
      知被上訴人將該本票送法院裁定，上訴人己○○於買受時
      亦不知其母有簽發本票給被上訴人，也不知被上訴人將該
      本票送法院裁定，從而上訴人之買賣行為並無民法第二百
      四十四條第二項之詐害行為，故被上訴人之預備聲明亦無
      理由，附此說明。
乙、被上訴人方面：
  (一)聲明：駁回上訴。
  (二)陳述：除與原判決記載相同者，茲引用之外，補稱：上訴人
    庚○○○自九十二年起，以其子謝明俊承建三棟房屋需資金
    為由，由上訴人庚○○○陸續向被上訴人及其姐丙○○調借
    現款，並以交付票據之方式擔保該等借款之清償。惟自九十
    三年二月間起，支票陸續因存款不足及拒絕往來等事由跳票
    ，上訴人庚○○○所簽發票據號碼一九五一三五、一九五一
    三六、一九五一四五、三五六三七八之四紙本票，亦經提示
    而不獲付款，經被上訴人聲請本票裁定，因前三紙本票未載
    發票日，於法不合，而經本院九十三年度票字第一九五五號
    裁定駁回，總計上訴人庚○○○積欠被上訴人及其姐丙○○
    之借款債務高達九百九十三萬元。上訴人竟於被上訴人取得
    本院九十三年度票字第一九五五號民事裁定，即將進行強制
    執行之前一週即九十三年二月十八日，以假買賣方式將系爭
    不動產無償讓與上訴人己○○所有，上訴人二人之行為為通
    謀而為虛偽意思表示，故其買賣行為及不動產移轉行為無效
    ，若認上訴人間就系爭不動產之買賣及所有權移轉行為非上
    訴人間之通謀虛偽意思表示，惟該買賣係為逃避被上訴人借
    款債務追償之行為，致使被上訴人債權不能獲得滿足，構成
    詐害被上訴人債權之行為，爰依民法第二百四十四條第二項
    規定請求撤銷上訴人間之法律行為。上訴人庚○○○確實有
    在原審開庭時同意由辛○○填載系爭本票發票日。訴外人謝
    明俊向乙○○借錢與本件無關，證人乙○○證詞僅能證明系
    爭六十萬元係由戊○○清償，而非上訴人己○○。
丙、本院之判斷：
壹、兩造不爭執事項：
  (一)上訴人庚○○○開立票據號碼一九五一三五、一九五一三六
    、一九五一四五、三五六三七八、票面金額分別為三十五萬
    元、三十五萬元、一百五十萬元、一百五十萬元之本票四紙
    予被上訴人。
  (二)系爭票據號碼一九五一三五、一九五一三六、一九五一四五
    之本票，經被上訴人聲請本票裁定，因該三紙本票未載發票
    日，經本院九十三年度票字第一九五五號裁定駁回，另系爭
    票據號碼三五六三七八之本票經本院於九十三年二月十二日
    以九十三年票字第一九五五號作成裁定。
  (三)上訴人庚○○○於九十三年二月六日將其所有坐落台中縣后
    里鄉○○段二○六之一○七地號、二○六之一一四地號土地
    及其上建物即門牌號碼台中縣后里鄉○○路二六九巷十八號
    ，以買賣為登記原因，登記予上訴人己○○，依臺中縣豐原
    地政事務所九十三年二月十六日收件豐登字第三○八五○號
    登記申請書所載，登記原因發生日期為九十三年二月六日，
    登記日期為九十三年二月十八日，及其附表所示土地買賣價
    款為三十萬八千三百一十七元，建物買賣價款為三十九萬六
    千六百元合計為七十萬七千九百一十九元。
貳、兩造所爭執之事項：被上訴人主張其對上訴人庚○○○有借
    款債權高達九百九十三萬元，上訴人己○○應將如附表所示
    之不動產之所有權回復為上訴人庚○○○所有等語，然此為
    上訴人二人所否認，並以前揭情詞置辯，是本件應予審究之
    重點，厥為：(一)被上訴人對上訴人庚○○○是否有債權存在
    ？其債權數額為何？(二)上訴人就系爭不動產所為買賣之債權
    行為及所有權移轉之物權行為是否存在？(三)系爭不動產之買
    賣關係如存在，被上訴人得否主張民法第二百四十四條之撤
    銷權？茲論究如次：
一、就爭點(一)（即被上訴人對上訴人庚○○○是否有債權存在？
    其債權數額為何？）以論：
１、被上訴人可否向上訴人庚○○○主張本院九十三年票字第一
    九五五號民事裁定所示票號三五六三七八本票之本票債權一
    百五十萬元？
（一）按欠缺本法所規定票據上應記載事項之一者，其票據無效
      。但本法別有規定者，不在此限。執票人善意取得已具備
      本法規定應記載事項之票據者，得依票據文義行使權利；
      票據債務人不得以票據原係欠缺應記載事項為理由，對於
      執票人，主張票據無效；又本票應記載左列事項，由發票
      人簽名：六、發票年、月、日，票據法第十一條、第一百
      二十條定有明文，亦即本票之發票年、月、日係屬本票應
      記載之事項之一。又欠缺票據法所規定票據上應記載事項
      之一者，其票據無效，發票人既未在系爭本票記載發票年
      、月、日，該本票自屬無效，是執票人明知該本票原未載
      發票日而受讓之，即非善意受讓系爭本票，自不得援引票
      據法第十一條第二項規定，而主張依票據文義行使票據權
      利。又債權人對於債務人所為之有償行為，如欲聲請法院
      予以撤銷，必先證明自己之權利係因該項行為致受損害而
      後可，否則即無撤銷權行使之可言（最高法院四十八年台
      上字第三三八號判例參照）。
（二）經查證人辛○○於原審九十三年六月二十三日言詞辯論時
      到庭證稱：本件票據都是由伊拿給丙○○，伊先生作水電
      需要用錢才向丙○○借錢，她說要開票擔保伊才去請上訴
      人張秀宜開本票給伊去借錢，伊都是向丙○○借錢，當時
      票據日期都沒有寫，只有一張是丙○○說要填，伊才填的
      等語；嗣於本院九十四年六月十日審理時亦到庭證稱：「
      發票日九十二年十月三十日是我填寫的，當時我拿該票給
      被上訴人訴訟代理人丙○○時，他問我，為何沒有寫日期
      ，我問他，我可以寫上去嗎？他答說：可以。我就寫上九
      十二年十月三十日。我拿到票的時候，都沒有填寫到期日
      ，該到期日我均不知道是何人所寫的」；「（上訴人訴代
      請問證人蘇：填寫發票日當時，有無經過上訴人庚○○○
      之授權或是同意？）證人蘇答稱：沒有。」等語，即被上
      訴人訴訟代理人丙○○於本院94.6.10準備程序時亦稱：
      本票的到期日是我填的，證人辛○○交付本票時，我沒有
      注意有無記載發票日，證人交本票時才發現本票沒記載發
      票日，我有問他，為何你母親開票都沒有寫發票日，辛○○才說，那他可以寫上去等語明確，足證系爭本票係丙○○說要填，辛○○才在丙○○面前當面補填發票日，並沒
      有經上訴人庚○○○之授權或同意一節，堪以認定。又丙○○於收受系爭本票時既明知系爭本票之發票日非上訴人
      庚○○○所填寫，而係辛○○未經上訴人庚○○○之授權
      而在丙○○面前填寫發票日，丙○○即非善意受讓系爭本
      票，自不得援引票據法第十一條第二項規定，而主張依票
      據文義行使票據權利，從而被上訴人庚○○○對丙○○自
      不負票據責任。
（三）復按票據法第十四條第二項所謂無對價或以不相當之對價
      取得票據者，不得享有優於其前手之權利，係指前手之權
      利如有瑕疵（附有人的抗辯），則取得人即應繼受其瑕疵
      ，人的抗辯並不中斷，如前手無權利時，則取得人並不能
      取得權利而言；又以惡意或有重大過失取得票據者，不得
      享有票據上之權利，票據法第十四條定有明文。經查本件
      聲請本票裁定者為被上訴人丁○○，惟觀其取得本票之陳
      述可知，被上訴人93.6.7民事更正訴之聲明暨準備狀第三
      頁陳稱：「由被告庚○○○陸續向原告及原告之姐丙○○
      調借現款」。嗣原審93.6.23、93.7.8言詞辯論時，被上
      訴人及訴訟代理人丙○○均稱：「錢有的是我的，有的是
      原告的」。該原審93.7.8言詞辯論時，被上訴人復稱：「
      錢都是我姊姊丙○○接電話與上訴人接觸，錢是張秀宜向
      丙○○借錢，丙○○叫我去領錢出來借他」等語。是依上
      陳述可知：若錢是被上訴人借給辛○○，其訴訟代理人丙○○是被上訴人之執行者，亦即被上訴人委託其訴訟代理
      人丙○○處理借貸事宜，丙○○既明知發票日非上訴人所
      填寫，而係證人辛○○未徵詢上訴人之同意或授權所填寫
      而收受本票，則被上訴人自屬惡意取得票據，不得享有票
      據上之權利。至若錢是被上訴人訴訟代理人丙○○借給辛○○，然後以被上訴人之名義聲請本票裁定，則被上訴人
      應係無對價或以不相當之對價取得本票，依上說明，票據
      法第十四條第二項所謂無對價或以不相當之對價取得票據
      者，不得享有優於其前手之權利，係指前手之權利如有瑕
      疵（附有人的抗辯），則取得人即應繼受其瑕疵，人的抗
      辯並不中斷，如前手無權利時，則取得人並不能取得權利
      而言，錢既係被上訴人訴訟代理人丙○○借給辛○○，然
      後以被上訴人之名義聲請本票裁定，被上訴人即係無對價
      或以不相當之對價取得本票，自不得享有優於其前手之權
      利。從而，被上訴人對上訴人庚○○○主張系爭本票債權
      一百五十萬元，其票據權利應屬不存在。
２、除上開一百五十萬本票債權不存在外，被上訴人主張上訴人
    庚○○○尚另欠其八百四十三萬元，是否有理由？
（一）被上訴人固提出上訴人庚○○○簽發票據號碼一九五一三
      五、一九五一三六、一九五一四五號之本票影本三紙，及
      訴外人謝明俊、陳淑真所簽發之支票影本二十三紙，欲證
      明其對上訴人庚○○○尚有八百四十三萬債權。惟查，上
      開三紙本票未填載發票日，依票據法第十二條、第一百二
      十條第一項，不生票據上效力，而其餘支票亦均是訴外人
      謝明俊、陳淑真所簽發，其上亦均無上訴人庚○○○之簽
      名，上訴人庚○○○非票據上債務人，亦無須對上開支票
      負票據上責任，是被上訴人不得對上訴人庚○○○依票據
      上法律關係主張其有八百四十三萬元之票據債權。
（二）按民法第四百七十四條第一項之規定：「稱消費借貸者，
      謂當事人一方移轉金錢或其他代替物之所有權於他方，而
      約定他方以種類、品質、數量相同之物返還之契約。」，
      當事人主張有金錢借貸關係存在，須就其發生所須具備之
      特別要件即金錢之交付與借貸意思表示相互一致負舉證責
      任（最高法院九十二年度臺上字第五五七號判決意旨參照
      ）。被上訴人主張上訴人庚○○○向其借款八百四十三萬
      元，然為上訴人庚○○○所否認，並辯稱：是證人辛○○
      借的，伊沒有向被上訴人借錢云云，則被上訴人自應就金
      錢之交付與消費借貸意思表示相互一致，負舉證責任。被
      上訴人對此則稱：上開票據即可證明有借貸關係云云，惟
      然票據為無因證券，交付票據之原因甚多，或為贈與、或
      為買賣、或為確保當事人間已存在之法律關係、或為消滅
      已存在之法律關係，非僅囿於金錢借貸一端而已，故除別
      有證據外，僅為票據之簽發、授受或轉讓，自不足以證明
      其原因事實為消費借貸關係，且上開支票又非上訴人庚○○○所開立，尚難引之而認被上訴人對上訴人庚○○○尚
      有八百四十三萬元債務。
（三）是故，被上訴人對上訴人庚○○○亦無八百四十三萬元債
      務存在，當可認定。
二、綜上所述，本件上訴人庚○○○既不負系爭一百五十萬元本
    票之票據責任，被上訴人對上訴人庚○○○亦無八百四十三
    萬元債務存在，被上訴人即無因自己之權利係因該項行為致
    受損害，揆諸首開法文及判例意旨，被上訴人之主張即與撤
    銷權之法文要件未符，其自無撤銷權之行使可言。則被上訴
    人猶憑以訴請判決「(一)先位聲明：確認被告張秀宜與被告己○○間，就附表所示不動產，於九十三年二月十八日所為之
    買賣債權行為及所有權移轉物權行為均不存在。被告己○○
    就附表所示不動產，於九十三年二月十八日以買賣為原因所
    為之所有權移轉登記應予塗銷，回復登記為被告張秀宜所有
    。(二)備位聲明：撤銷被告庚○○○與被告己○○間就附表所
    示之不動產之買賣及移轉所有權行為。被告己○○就附表所
    示之不動產於九十三年二月十八日以買賣為原因而為之所有
    權移轉登記應予塗銷，回復登記為被告庚○○○所有。」，
    即均為無理由，應予駁回。原審為被上訴人全部勝訴之判決
    ，尚有未洽，上訴意旨指摘原判決不當，求予廢棄改判，為
    有理由，爰由本院予以廢棄改判如主文第二項所示。
丁、據上論結，本件上訴為有理由，依民事訴訟法第四百三十六
    條之一第三項、第四百五十條、第七十八條，判決如主文。
中　　華　　民　　國　　94　　年　　11　　月　　11 　日
                  民事第二庭    審判長法  官　許冰芬
                                      法  官  涂秀玲
                                      法  官  呂明坤
上正本證明與原本無異。
如對本判決上訴，須於收受判決送達後二十日內向本院提出上訴
書狀，其未表明上訴理由者，應於提出上訴後二十日內向本院提
出上訴理由書（須按他造人數附具繕本）。
中　　華　　民　　國　　94　　年　　11　　月　　11 　日
                                      書記官
